【裁判字號】    96,訴,8093
【裁判日期】    971104
【裁判案由】    債務不履行損害賠償
【裁判全文】
臺灣臺北地方法院民事判決              96年度訴字第8093號
原      告  信祥股份有限公司
法定代理人  乙○○
訴訟代理人  林復宏律師
            高靜怡律師
被告即三興  丁○○
建設股份有
限公司破產
管理人
被      告  丙○○
訴訟代理人  甲○○
上列當事人間債務不履行損害賠償事件，本院於九十七年十月十
四日言詞辯論終結，判決如下：
    主  文
確認原告對三興建設股份有限公司有新臺幣佰肆拾壹萬玖仟陸
佰伍拾元之破產債權存在。
被告丙○○應給付原告新臺幣佰肆拾壹萬玖仟陸佰伍拾元，
及自民國九十六年七月二十一日起至清償日止，按年息百分之五
計算之利息。
原告其餘之訴駁回。
訴訟費用由被告丙○○負擔二分之一，餘由原告負擔。
本判決第二項於原告以新台幣壹佰壹拾肆萬元供擔保後，得假執
行。但被告丙○○如以新台幣佰肆拾壹萬玖仟陸佰伍拾元為
原告預供擔保，得免為假執行。
原告其餘假執行之聲請駁回。
    事實及理由
一、程序方面：
  (一)按訴狀送達後，原告不得將原訴變更或追加他訴。但有下列
    各款情形之一者，不在此限：(一)被告同意者。(二)請求之基礎
    事實同一者。(三)擴張或減縮應受判決事項之聲明者。(四)因情
    事變更而以他項聲明代最初之聲明者。(五)該訴訟標的對於數
    人必須合一確定時，追加其原非當事人之人為當事人者。(六)
    訴訟進行中，於某法律關係之成立與否有爭執，而其裁判應
    以該法律關係為據，並求對於被告確定其法律關係之判決者
    。(七)不甚礙被告之防禦及訴訟之終結者。被告於訴之變更或
    追加無異議，而為本案之言詞辯論者，視為同意變更或追加
    ，民事訴訟法第255條定有明文。查原告於民國96年7月13日
    對三興建設股份有限公司（下稱三興公司）、潘國聲及丙○
    ○起訴，並聲明被告應給付原告新臺幣（下同）3,419,653
    元，及自起訴狀繕本送達翌日起至清償日止，按年息5%計算
    之利息，並願供擔保請准宣告假執行；嗣因三興公司早已經
    本院裁定破產，故於96年9月7日將被告三興公司更正為其破
    產管理人丁○○，又於96年11月19日撤回對潘國聲之起訴，
    並變更聲明為：被告應連帶給付原告3,419,653元，及自起
    訴狀繕本送達翌日起至清償日止，按年息5%計算之利息，並
    願供擔保請准宣告假執行；再於97年7月3日遞狀變更聲明為
    ：(一)確認原告對破產人三興建設股份有限公司有3,419,653
    元破產債權存在，並應加入破產人即三興建設股份有限公司
    之債權表。(二)被告丙○○應給付原告3,419,653元，及自起
    訴狀送翌日起至清償日止，按年息5%計算之利息。(三)原告願
    供擔保請准宣告假執行。原告雖曾先後二次為訴之變更，惟
    一則係因三興公司已經宣告破產而為就訴之聲明為相應之變
    更，再則經核其先後聲明在主要爭點有共通性，且相關訴訟
    及證據資料亦得在審理上繼續利用，請求之事實基礎可認同
    一，是原告前述訴之變更依前揭法條規定自應予准許。
  (二)按確認法律關係之訴，非原告有即受確認判決之法律上利益
    者，不得提起之，民事訴訟法第247條第1項定有明文。又所
    謂即受確認判決之法律上利益，係指法律關係之存否不明確
    ，原告主觀上認其在法律上之地位有不安之狀態存在，且此
    種不安之狀態，能以確認判決將之除去者而言，若縱經法院
    判決確認，亦不能除去其不安之狀態者，即難認有受確認判
    決之法律上利益，最高法院52年台上字第1240號著有判例足
    參。查原告主張其對三興公司有破產債權並應加入債權表就
    破產財團受償乙節，為被告丁○○所否認，自應認原告之法
    律上地位有陷於不安之狀態，且能以確認判決將之除去，自
    有前揭法條所指之確認利益存在。
二、原告起訴主張：
  (一)伊與三興公司於89年7月21日簽訂房屋土地預定買賣契約書
    （下稱系爭契約），購買由該公司與第三人亞元科技股份有
    限公司於臺北市○○區○○段36-6、36-7號土地上所合建之
    大樓（下稱系爭大樓）之部分，包含建物地上第五層全部，
    面積452.73坪及地下三層共15個車位，總價8,800萬，並約
    定如三興公司違約，被告丙○○願負連帶保證責任。三興公
    司開始興建系爭大樓後，原告給付第1、2期款項共4,400萬
    元，詎三興公司無預警停工，致購買該建案之各家廠商自行
    成立續建委員會，再行出資完成興建，原告因此另付47,419
    ,653 元始將系爭大樓興建完成。查因可歸責於三興公司之
    事由，致原告必須比原約定總價多付3,419,653元之代價，
    始取得買賣標的，原告確實受有上開損害，並得依據債務不
    履行及連帶保證契約關係請求三興公司及被告丙○○賠償。
    惟因三興公司於95年1月19日經本院以93年破字第63號裁定
    裁定破產，原告為三興公司已知之債權人，並未收到法院依
    破產法第65條第2項所為之通知，是原告並不得受債權申報
    期間之限制，仍應將原告上開對三興公司之債權加入債權表
    並就破產財團受償。並聲明：(一)確認原告對三興公司有3,41
    9,653元破產債權存在，並應加入破產人即三興公司之債權
    表。(二)被告丙○○應給付原告3,419,653元，及自起訴狀繕
    本送達翌日起至清償日止，按年息5%計算之利息。(三)原告願
    供擔保，請准宣告假執行。
  (二)對被告抗辯之陳述：
    1.被告丁○○部分：
      (1)按法院依破產法第125條第2項對於破產債權之加入或其
        數額有異議所為之裁定，並無實體法上確定債權及其數
        額之效力，且認當事人對於該裁定之債權及其數額如有
        爭執，得另行起訴請求確定，以否認該裁定之效力，並
        非謂未經法院依破產法第125條所定之裁定程序，當事
        人不得起訴請求確定債權或請求破產管理人給付其應受
        分配之金額（最高法院66年台上字第1091號判例意旨參
        照）。原告因未接獲法院通知，致無法於公告期限內加
        入破產債權並於第一次債權人會議前提出異議，其異議
        原因知悉在後，原告不受原債權申報期間之限制，又依
        被告之95年11月民事答辯狀於實體上否認原告債權，原
        告自得以被告前開答辯狀視為對原告申報債權之否定，
        並起訴請求確認之。
      (2)原告係破產人及法院已知之債權人，法院應依破產法第
        65條規定，將公告意旨以書面依法定送達方式通知該已
        知債權人於申報期間內申報債權，破產管理人之送達不
        能代替法院之送達。原告並未接獲法院通知書，原告不
        受原債權申報期限之限制，爰以本起訴代替債權申報。
    2.被告丙○○部分：
      (1)被告丙○○為三興公司之連帶保證人，此由被告96年12
        月23日狀後附證物1之房屋土地預定買賣契約書最後記
        明：「乙方連帶保證人」可知，被告丙○○亦於連帶保
        證人項下簽名，被告丙○○抗辯其為見證人云云，至為
        荒謬。
      (2)原告受有損害：倘人三興公司依約交付買賣標的，原告
        本可以總價8,800萬之代價取得，但因三興公司債務不
        履行之故，造成原告總共需支出91,419,653元，超出原
        本預定以8,800萬元即可取得買賣標的共計3,419,653元
        。是就此超過部份即為原告所受損害，被告丙○○抗辯
        原告未受損害顯無理由。
二、被告則以下列情詞抗辯：
  (一)被告丁○○部分：
    1.「破產人因破產之宣告，對於應屬破產之財團之財產，喪
      失其管理及處分權。」又「破產債權，非依破產程序，不
      得行使。」破產法第75、99條分別訂有明文。故「破產債
      權人在破產程序中，不得對破產人或破產管理人提起訴訟
      ，請求清償其債權，因之，破產債權人對之提起訴訟，即
      屬欠缺權利保護要件。」最高法院57年令民決字第1281號
      及70年台上字第4328號判決著有意旨。
    2.三興公司已於95年1月19日由本院以93年破字第63號裁定
      裁定破產，並於同年2月以95年執破字第3號裁定選任被告
      丁○○為破產管理人，並以同年3月13日至4月14日為聲報
      債權期日，同年5月15日召開第一次債權人會議。被告丁
      ○○經法院選任為破產管理人後，經法院通知登載公告及
      通知債權人申報債權，被告即將之登載於95年2月24日民
      眾日報上，且連同其它債權人一併於95年3月4日在板橋市
      ○○路郵局寄發第3164號存證信函予原告，該函於95年3
      月6日為原告收迄，依院字第958號解釋，法院所為宣告之
      破產之裁定，如已為公告，即無再行送達之必要。則原告
      於95年4月14日申報債權終止日前皆未出面申報債權，依
      破產法第99條及最高法院判決意旨與新竹地方法院50年2
      月法律座談會結論，破產債權人未依法申報債權，自不得
      再加入破產財團。
  (二)被告丙○○部分：
    1.當時其係以見證人之身分在「房屋土地預定買賣契約書」
      上簽名，僅基於對原告之情誼而以連帶保證人之名義作見
      證。
    2.原告並無實際損害，原告當時以低於市場行情之價格向三
      興公司購買預售屋，現在該屋房價已上漲，估計原告因此
      可獲利6,300萬元，並無損害。
  (三)並均聲明駁回原告之訴，如受不利之判決，願供擔保請准宣
    告假執行。
三、兩造不爭執之事項：
  (一)原告與三興公司於89年7月21日簽訂「房屋土地預定買賣契
    約書」，買受系爭大樓之一部，包含建物地上第五層全部，
    面積452.73坪及地下三層共15個車位，總價8,800萬。
  (二)三興公司於95年1月19日經本院以93年破字第63號裁定裁定
    破產，並於同年2月以95年執破字第3號裁定選任被告丁○○
    為破產管理人，並以同年3月13日至4月14日為申報債權期日
    ，同年5月15日召開第一次債權人會議。
  (三)被告丁○○經本院選任為破產管理人後，經法院通知登載破
    產公告並通知各債權人，被告丁○○即將之登載於95年2月
    24日民眾日報上，且連同其它債權人一併於95年3月4日在板
    橋市○○路郵局寄發第3164號存證信函予原告通知申報債權
    ，原告於95年3月6日收迄，惟並未在95年4月14日申報債權
    終止日前申報債權。
  以上並有「房屋土地預定買賣契約書」、板橋市○○路郵局第
  3164號存證信函及其回執在卷可稽，並經本院調閱本院95年度
  執破字第3號卷核閱無訛。
四、得心證之理由：
  (一)查原告主張其與三興公司於89年7月21日簽訂「房屋土地預
    定買賣契約書」，由被告丙○○為連帶保證人，購買系爭大
    樓地上第五層全部，面積452.73坪及地下三層共15個車位，
    總價新台幣8,800萬，原告並已給付三興公司第1、2期款項
    共4,400萬元。詎三興公司無預警停工，致購買系爭大樓之
    各家廠商自行成立續建委員會再行出資完成興建，原告因此
    另付47,419,653元始將系爭大樓興建完成，核計比原約定總
    價多支出3,419,653元等情，業據提出「房屋土地預定買賣
    契約書」、發票等件為證，堪信為真實。雖原告檢附之發票
    金額較諸其所提出與訴外人英城營造股份有限公司所訂「土
    木工程契約」之契約金額為多，惟原告稱此係因契約金額僅
    為預估，發票金額才是實際上支出者，尚與一般情理相符，
    況原告亦依較低之契約金額而為計算及請求，是被告丙○○
    以此爭執原告損害不實，自無可採。被告丙○○又稱部分發
    票日期為92年8月6日，然依上開「土木工程契約」之簽約日
    期及約定工期推算，該工程應於92年1月間完工，發票日期
    有所不符云云，惟實際完工日未必即等同於約定完工日，是
    被告丙○○以此爭執，亦無理由。被告丙○○另抗辯稱原告
    當初以低於市價之價格購買系爭大樓，目前該大樓之房地產
    價格又上漲，原告實際上並無損害云云，惟縱認系爭大樓現
    今市場價格確較原告當初購買時上漲，其利亦應歸於原告所
    有，尚不得執此謂原告未受有額外支出費用始取得買賣標的
    之損害。從而，原告對三興公司確有3,419,653元之債務不
    履行損害賠償債權存在。
  (二)次按解釋契約，固須探求當事人立約時之真意，不能拘泥於
    契約之文字，但契約文字業已表示當事人真意，無須別事探
    求者，即不得反捨契約文字而更為曲解，最高法院17年上字
    第1118號判例可資參照。查被告丙○○確係以連帶保證人之
    地位在系爭契約上簽名而擔任三興公司關係契約義務履行之
    連帶保證人，業於「房屋土地預定買賣契約書」上約明，自
    不得反捨客觀契約文義而謂被告丙○○僅為系爭契約之見證
    人，是被告丙○○抗辯並非系爭契約之連帶保證人云云，要
    不足取，其就此部分聲請傳訊證人陳建中，亦無必要，原告
    自得依連帶保證契約關係請求被告丙○○就其上開損害負連
    帶給付之責。
  (三)末按「對於破產人之債權，在破產宣告前成立者，為破產債
    權，但有別除權者，不在此限」、「破產債權，非依破產程
    序，不得行使」，破產法第98、99條分別定有明文。又破產
    法第65條規定，法院為破產宣告時，應公告同條第1項所列
    事項，對於已知之債權人、債務人及財產持有人，並應以通
    知書送達之。破產法之債權人，應於規定期限內向破產管理
    人申報其債權，其不依限申報者，不得就破產財團受清償。
    查三興公司於95年1月19日經本院以93年破字第63號裁定裁
    定破產，已如前述，而原告對三興公司上開損害賠償債權係
    於三興公司為法院宣告破產前即成立，是為破產債權無訛。
    次查，本院於95年2月以95年執破字第3號裁定選任被告丁○
    ○為三興公司之破產管理人，並訂同年3月13日至4月14日為
    申報債權期日，同年5月15日召開第一次債權人會議；嗣本
    院通知被告丁○○將破產公告刊登於新聞紙，並通知各債權
    人於債權申報期間內申報債權，被告丁○○即將之登載於95
    年2月24日民眾日報上，且連同其它債權人一併於95年3月4
    日在板橋市○○路郵局寄發第3164號存證信函予原告通知申
    報債權，原告於95年3月6日收迄，惟並未在95年4月14日申
    報債權終止日前申報債權等情，業據本院調閱本院95年度執
    破字第3號卷核閱屬實，並為兩造所不爭執，揆諸前揭法條
    意旨，原告既於收受申報債權通知後，遲未於申報債權期間
    終止前向破產法院申報債權，自不得於破產程序中就破產財
    團受償。原告雖稱上開公告及對債權人之通知係破產管理人
    即被告丁○○所為，並非是法院所為，不符破產法第65條之
    規定而不生該條所定之法律效果，惟被告丁○○係受法院之
    命而為上開公告及通知，此觀諸上開破產執行卷附本院民事
    執行處95年2月14日北院錦95執破良字第3號函即明，是被告
    丁○○關於破產公告之登報及申報債權之通知等事項，係立
    於法院手足之地位而為，其所為之公告及通知即等同於法院
    所為之公告與通知，是原告上開主張，並不可採。
  (四)綜上所述，原告對三興公司確有3,419,653元之債務不履行
    損害賠償債權存在，被告丙○○亦確為系爭契約之連帶保證
    人，是原告請求確認原告對三興公司有上開破產債權存在，
    及依連帶保證契約請求被告丙○○給付3,419,653元，暨自
    起訴狀繕本送達翌日即96年7月21日起至清償日止，按年息
    5%計算之利息，為有理由。惟因原告對三興公司之上開債權
    為破產債權，於95年3月6日收迄本院命破產管理人寄送之申
    報債權通知後，怠於在95年4月14日申報債權終止日前向本
    院申報債權，是依上開破產法規定，已不得就破產財團受清
    償，是原告請求本院確認其上開破產債權應加入債權表，即
    無理由，應予駁回。
  (五)本件判決之基礎已臻明確，兩造其餘攻擊防禦方法及主張舉
    證，於判決結果不生影響，無一一審究之必要，附此敘明。
五、假執行之宣告：
    兩造均陳明願供擔保，以代釋明，聲請宣告假執行或免為假
    執行，經核原告對被告丙○○勝訴部分，均與法律規定相符
    ，爰分別酌定相當之擔保金額予以准許；至原告敗訴部分，
    其假執行之聲請，因訴之駁回而失所附麗，而原告就確認對
    三興公司有破產債權存在之勝訴部分，既為確認之訴，自無
    從予以假執行，其與被告丁○○此部分假執行及免為假執行
    之聲請均無由准許，併此敘明。
六、訴訟費用之負擔：民事訴訟法第79條、第85條第1項。
中    華    民    國    97    年    11    月    4     日
                  民事第二庭    法  官  歐陽漢菁
以上正本係照原本作成
如對本判決上訴，須於判決送達後20日內向本院提出上訴狀
中    華    民    國    97    年    11    月    4     日
                                書記官  王黎輝


司法院資訊處製作；財團法人民間司法改革基金會備份。
